臺灣臺中地方法院民事判決　九十年度訴字第三八三四號
　　原　　　告　甲○○
　　訴訟代理人　劉榮滄律師
　　被　　　告　乙○○
　　　　　　　　丁○○
　　共　　　同
　　訴訟代理人　丙○○
右當事人間請求交還土地事件，本院於民國九十三年九月二十一日言詞辯論終結，判
決如左：
    主      文
被告乙○○應將坐落台中縣潭子鄉○○段第六四地號土地上如附圖二所示Ａ部分面積
○‧○○五一九六公頃、Ｂ部分面積○‧○○一二六六公頃、Ｃ部分面積○‧○○一
 二二一公頃及Ｄ部分面積○‧○○○八五五公頃土地之地上建物拆除，並將如附圖
二所示Ｆ部分面積○‧○一七九四六公頃土地之地上農作物除去，將該等部分土地返
還原告。
被告丁○○應將坐落台中縣潭子鄉○○段第六四地號土地上如附圖二所示Ｅ部分面積
○‧○○一七三八公頃土地之地上建物拆除，將該部分土地返還原告。
訴訟費用由被告乙○○負擔百分之九十四，餘由被告丁○○負擔。
本判決於原告各以新臺幣參拾萬元及新台幣貳萬元分別為被告乙○○、丁○○供擔保
後，得假執行。但被告乙○○、丁○○如於執行標的物交付前，分別以新台幣捌拾貳
萬壹仟零肆元及新台幣伍萬參仟捌佰柒拾捌元為原告預供擔保，得免為假執行。
    事實及理由
一、本件被告未於最後言詞辯論期日到場，核無民事訴訟法第三百八十六條各款所列
    情形，爰依原告之聲請，由其一造辯論而為判決。
二、原告主張：其所有坐落台中縣潭子鄉○○段第六四地號土地（下稱系爭六四地號
    土地）與被告乙○○所有同段第六五地號土地（下稱系爭六五地號土地）相毗鄰
    ，經台中縣政府於民國八十八年及八十九年地籍圖重測結果，始發現被告乙○○
    、丁○○越界在其所有系爭六四地號土地上建築房屋，被告乙○○所種植之農作
    物並占用該土地，且系爭六四、六五地號土地間之界址亦經本院九十二年度簡上
    字第三一五號判決確定為如附圖一所示Ａ、Ｂ間之連線。被告無法律上原因，占
    用其所有系爭六四地號土地，侵害其所有權，其中被告乙○○占有該土地如附圖
    二所示Ａ、Ｂ、Ｃ、Ｄ所示部分土地建造房屋，並於附圖二所示Ｆ部分土地種植
    稻谷，另被告丁○○則占有如附圖二所示Ｅ部分土地建造房屋，為此本於所有物
    返還請求權，請求被告乙○○、丁○○分別將上開地上建物及農作物拆除或拆去
    ，將占有之土地交還原告。並聲明：（一）被告乙○○應將系爭六四地號土地內
    如附圖二所示Ａ部分面積○‧○○五一九六公頃、Ｂ部分面積○‧○○一二六六
    公頃、Ｃ部分面積○‧○○一二二一公頃、Ｄ部分面積○‧○○○八五五公頃土
    地之地上建物拆除，及將附圖二所示Ｆ部分面積○‧○一七九四六公頃土地之地
    上農作物除去，將該等部分土地交還原告；（二）被告丁○○應將系爭六四地號
    土地內如附圖二所示Ｅ部分面積○‧○○一七三八公頃土地之地上建物拆除，將
    該部分土地交還原告；（三）願供擔保，請准宣告假執行。
二、被告乙○○未於最後言詞辯論期日到場，據其以前提出之書狀及到場之聲明和陳
    述略以：伊於五十六年間購得系爭六五地號土地，即與相鄰之原告所有系爭六四
    地號土地以田埂為界址，耕作農地並興建農舍。其間原告曾將原有土堤田埂改為
    石砌田埂，以防其田地泥土流入伊所有系爭六五地號土地，詎依九十年八月間重
    測後之地籍圖所示，伊竟變為越界建築及侵占農地，顯見重測後之地籍圖對界址
    之認定有所違誤。系爭六四、六五地號土地間之經界線確以田埂為界址，且伊所
    有農舍係合法建於六十九年間，原告當時也無異議，何來越界建築之說等語，資
    為抗辯。並聲明：（一）駁回原告之訴及假執行之聲請；（二）如受不利判決，
    請准供擔保免為假執行。
三、被告丁○○未於最後言詞辯論期日到場，據其以前提出之書狀及到場之聲明和陳
    述略以：系爭六五地號土地係伊岳父於政府土地放領政策下購得，迄今三十四年
    餘，從未移動與相鄰原告所有系爭六四地號土地間之田埂界址，而伊於系爭六五
    地號土地上之房屋早於七十一年間即合法取得使用執照，建造當時與原告並無界
    址紛爭，自無越界建築情事等詞置辯。並聲明：（一）駁回原告之訴及假執行之
    聲請；（二）如受不利判決，請准供擔保免為假執行。
四、兩造不爭執之事實：
 （一）系爭六四地號土地為原告所有。
 （二）系爭六五地號土地為被告乙○○所有。
 （三）如附圖二所示Ａ部分面積○‧○○五一九六公頃、Ｂ部分面積○‧○○一二
       六六公頃、Ｃ部分面積○‧○○一二二一公頃及Ｄ部分面積○‧○○○八五
       五公頃之地上建物為被告乙○○出資建造所有，又附圖二所示Ｆ部分面積○
       ‧○一七九四六公頃之地上稻谷農作物亦為被告乙○○所種植。
 （四）如附圖二所示Ｅ部分面積○‧○○一七三八公頃之地上建物則為被告丁○○
       所有。
五、原告主張被告乙○○所有如附圖二所示Ａ部分面積○‧○○五一九六公頃、Ｂ部
    分面積○‧○○一二六六公頃、Ｃ部分面積○‧○○一二二一公頃及Ｄ部分面積
    ○‧○○○八五五公頃之地上建物，暨被告丁○○所有如附圖二所示Ｅ部分面積
    ○‧○○一七三八公頃之地上建物均占有其所有系爭六四地號土地，被告乙○○
    並另於該土地如附圖二所示Ｆ部分面積○‧○一七九四六公頃之土地上種植稻谷
    農作物之事實，業據其提出土地登記謄本為證，並經本院會同台中縣雅潭地政事
    務所測量員勘驗測量屬實，製有勘驗筆錄及附圖二所示之土地複丈成果圖可稽，
    堪信為真實。惟被告否認有占用原告所有系爭六四地號土地情事，並以前揭情詞
    置辯。是本件兩造所爭執者，厥為：（一）系爭六四、六五地號土地間之界址究
    以現存之水泥田埂或以附圖一所示Ａ、Ｂ間之連線為其經界所在；（二）被告乙
    ○○、丁○○所有上開地上物是否無法律上正當權源占用系爭六四地號土地？
甲、系爭六四、六五地號土地間之界址何在：
（一）按訴訟標的之法律關係於確定之終局判決中已經裁判者，當事人即應受其既判
      力之拘束，不惟不得以該法律關係為標的而提起新訴訟，即於新訴訟用作攻擊
      或防禦方法，亦不得為與確定判決意旨相反之主張，法院亦不得為反於確定判
      決意旨之裁判（最高法院三十年上字第八號及四十二年臺上字第一三○六號判
      例參照）。查本件被告乙○○前於九十一年七月三日對原告提起確認界址訴訟
      ，經本院判決被告乙○○所有系爭六五地號土地與原告所有系爭六四地號土地
      間之界址為如附圖一所示Ａ、Ｂ間之連結實線（按：即與地籍圖經界線相符）
      ，並經確定在案，有本院九十一年度豐簡字第四九二號及九十二年度簡上字第
      三一五號民事判決各一份附卷可按，並經本院調取各該卷宗查閱明確，是系爭
      六四、六五地號土地間之界址，既經法院判決確定為附圖一所示Ａ、Ｂ連結線
      ，則兩造即應受該確認界址訴訟形成判決既判力之拘束。乃被告於本件訴訟竟
      仍抗辯上開二筆土地間之界址應以其間之水泥田埂為經界所在，顯然與前揭確
      認界址訴訟所認定之Ａ、Ｂ界址線抵觸，且其以之作為此訴訟之攻擊防禦方法
      ，自屬反於確定判決意旨而為主張，於法顯有未合，故系爭六四、六五地號土
      地間之界址應為附圖一所示Ａ、Ｂ間之連結實線，被告辯稱應以田埂為界，委
      無可取。
乙、被告乙○○、丁○○是否無權占用系爭六四地號土地：
（一）按以無權占有為原因，請求返還所有物之訴，被告對原告就其物有所有權存在
      之事實無爭執，而僅以非無權占有為抗辯者，原告於被告無權占有之事實，無
      舉證責任。被告應就其取得占有係有正當權源之事實證明之，如不能證明，則
      應認原告之請求有理由。查原告所有系爭六四地號土地及被告乙○○所有系爭
      六五地號土地間之界址既為附圖一所示Ａ、Ｂ間之連結線即地籍圖經界線所在
      ，已如前述，而被告乙○○所有如附圖二所示Ａ、Ｂ、Ｃ、Ｄ部分之地上建物
      ，及被告丁○○所有如附圖二所示Ｅ部分之地上建物又占有原告所有系爭六五
      地號土地，且被告乙○○復另於該土地上如附圖二所示Ｆ部分土地種植稻作農
      物物，則被告乙○○及丁○○即應就伊等占用系爭六四地號土地係有正當權源
      一節，負舉證責任。就此被告乙○○及丁○○雖辯稱：伊等所有農舍係分別於
      六十九及七十一年間建造，且合法取得使用執照，原告當時並無異議，自無越
      界建築情事云云。惟按民法第七百九十六條規定，所謂土地所有人建築房屋逾
      越疆界者，鄰地所有人如知其越界，而不即提出異議，不得請求移去或變更其
      建築物，係指鄰地所有人於土地被越界建築當時明知而不即時反對，不得於事
      後請求拆除建築物而言。查系爭六四地號土地固早於六十五年三月二十日即登
      記為原告所有，有該土地登記謄本可憑，而被告乙○○、丁○○所有前揭地上
      建物則係於原告取得該土地所有權後，始分別於六十九及七十一年間建造完成
      ，並取得使用執照，有卷存被告提出之台中縣政府建設局（69）潭鄉建營使字
      第○○二號及七一潭鄉建營使字第○○三號之自用農舍使用執照各一份可考，
      可見被告乙○○、丁○○所有上開地上建物興建時，因無從隱匿，原告固然知
      悉該等建物著手建造情事，然查，原告當初購買系爭六四地號土地時，該土地
      前手雖曾向其陳稱系爭六四及六五地號土地之界址在水泥田埂處，但因當時並
      未鑑界測量，故原告不知真正界址何在，嗣經重測後，始知該二筆土地之真正
      界址並非在水泥田埂處等情，已據原告陳明在卷（見本院九十一年二月二十五
      日勘驗筆錄），參以被告主觀上亦一直以為系爭六四、六五地號土地之界址係
      以其間之水泥田埂為界，由此足見原告於其所有系爭六五地號土地遭被告越界
      建築房屋當時，並非明確知悉其事，則原告因而未提出異議，自合情理，尚不
      可憑此即遽認被告所有前開建物並無越界建築情形。是被告所辯，即非有據。
      綜上，被告乙○○及丁○○就伊等占用原告所有系爭六四地號土地，既無法舉
      證證明有何正當權源，從而，原告主張被告無權占有其所有系爭六四地號土地
      ，自屬可信。
六、按所有人對於無權占有或侵奪其所有物者，得請求返還之；對於妨害其所有權者
    ，得請求除去之，民法第七百六十七條定有明文。本件被告乙○○既無權占有原
    告所有系爭六四地號土地如附圖二所示Ａ、Ｂ、Ｃ、Ｄ及Ｆ部分之土地，而被告
    丁○○則無權占有如附圖二所示Ｅ部分之土地，縱該Ａ、Ｂ、Ｃ、Ｄ及Ｅ部分土
    地上被告乙○○及丁○○所有各該地上建物並未辦理保存登記，業據被告自承在
    卷，然被告對之有事實上處分權，有拆除之權能一節，則為兩造所不爭，從而，
    原告本於所有權作用，訴請（1）被告乙○○將系爭六四地號土地上如附圖二所
    示Ａ、Ｂ、Ｃ、Ｄ部分土地之地上建物拆除，及將附圖二所示Ｆ部分土地上之農
    作物除去，將各該部分土地返還原告；（2）被告丁○○則將系爭六四地號土地
    上如附圖二所示Ｅ部分土地之地上建物拆除，將該部分土地返還原告，均有理由
    ，應予准許。
七、本件事證已臻明確，兩造其餘攻擊防禦方法及舉證，核與判決結果不生影響，爰
    不逐一論述，併此敘明。
八、兩造陳明願供擔保，請准為假執行及免為假執行之宣告，經核均無不合，爰各酌
    定相當擔保金額併准許之。
九、據上論結，本件原告之訴為有理由，依民事訴訟法第三百八十五條第一項前段、
    第七十八條、第八十五條第一項但書、第三百九十條第二項、第三百九十二條第
    二項、第三項、第三百九十三條第二項，判決如主文。
中　　　華　　　民　　　國　　九十三　　年　　　十　　　月　　   八　　 日
                              臺灣臺中地方法院民事第二庭
~B法　　　官　吳美蒼
右為正本係照原本作成
如對本判決上訴，須於判決送達後 二十日內，向本院提出上訴狀，同時表明上訴理由
，並按他造當事人之人數附繕本。
中　　　華　　　民　　　國　　九十三　　年　　　十　　　月　　   八　　 日
~B法院書記官　黃舜民
